【裁判字號】    92,訴緝,7
【裁判日期】    920509
【裁判案由】    偽造文書
【裁判全文】
臺灣彰化地方法院刑事判決                            九十二年度訴緝字第七號
    公  訴  人  臺灣彰化地方法院檢察署檢察官
    被      告  乙○○
右列被告因偽造文書案件，經檢察官提起公訴（八十七年度偵字第四六一八、六七二
六號），本院判決如左：
    主      文
乙○○無罪。
    理      由
一、公訴意旨略以：被告乙○○前於民國八十二間經營六合彩賭博（所涉賭博案件，
    業經臺灣高等法院臺中分院判處有期徒刑七月，併科罰金四萬元確定），致前來
    簽賭之同案被告戊○○（因偽造文書案件，另經本院判處有期徒刑四月確定）積
    欠其賭債約新臺幣（下同）三百萬元無力償還，被告乙○○竟與同案被告戊○○
    共同基於不法意圖之概括犯意，共謀推由同案被告戊○○於八十二年三月上旬，
    私自取得被害人丁○○所有置放於彰化縣芳苑鄉○○路○○段三六八號家中房內
    之彰化縣芳苑鄉○○○段第四五之五六地號土地，暨其上建號一四九、門牌號碼
    彰化縣芳苑鄉○○路○○段三六八號建築改良物所有權狀正本二紙、丁○○身分
    證正本、印鑑一枚等物後，再由渠等二人利用不知情之代書丙○○，委託其於同
    年月十五日偽造被害人丁○○名義之印鑑證明申請書，持向彰化縣芳苑鄉戶政事
    務所申請取得被害人丁○○之印鑑證明一份，致該承辦公務人員不知有偽，據以
    登載並製發戶印證第一○五三號印鑑證明一份，致生損害於被害人丁○○本人及
    戶政機關對於印鑑證明管理之正確性。繼於同月十七日復行偽用被害人丁○○名
    義並盜蓋其印文，而偽造被害人丁○○同意提供該筆房地設定本金最高限額三百
    萬元之抵押權予被告乙○○之土地登記申請書、土地及建築改良物抵押權設定契
    約書各一份，持向彰化縣二林地政事務所申請辦理抵押權之登記，致該地政事務
    所承辦公務人員不知有偽，而據以完成登載於土地及建物謄本之上，致生損害於
    被害人丁○○及地政事務所對於地籍管理之正確性。嗣經同案被告戊○○於八十
    七年六月九日具狀向檢察官自首，始悉上情。因認被告乙○○涉有刑法第二百十
    六條、第二百十條之行使偽造私文書罪嫌及同法第二百十四條使公務員登載不實
    文書罪嫌等語。
二、按犯罪事實應依證據認定之，無證據不得推定其犯罪事實，刑事訴訟法第一百五
    十四條定有明文。而刑事訴訟法上所謂認定犯罪事實之證據，係指足以認定被告
    確有犯罪行為之積極證據而言，該項證據自須適合於被告犯罪事實之認定，始得
    採為斷罪資料，最高法院二十九年上字第三一０五號著有判例。又認定犯罪事實
    所憑之證據，無論係直接證據或間接證據，其為訴訟上之證明，須於通常一般之
    人均不致有所懷疑，而得確信其為真實之程度者，始得據為有罪之認定，倘其證
    明尚未達到此一程度，而有合理之懷疑存在，復無其他調查途徑可尋，法院即應
    為無罪之判決，最高法院七十六年台上字第四九八六號判例足資參照。
三、公訴人認被告乙○○涉有右揭偽造文書犯行，無非係以同案被告戊○○所為不利
    被告乙○○之供述，且被告乙○○所涉賭博案件，業經法院判刑確定，足徵同案
    被告戊○○因簽賭六合彩而積欠被告乙○○賭債等情非虛；又承辦該次抵押權設
    定之代書丙○○並未向被害人丁○○直接查證，有違職業習慣，且與被告乙○○
    有堂兄弟關係，可知該抵押權設定登記確有疑竇而背於常情，為其主要論據。訊
    據被告乙○○堅決否認有何偽造文書情事，辯稱：同案被告戊○○確有積欠伊金
    錢，但非全係賭債，且當時伊僅有要求同案被告戊○○出面解決債務問題，並未
    要求同案被告戊○○竊取被害人丁○○所有土地文件設定抵押，伊以為同案被告
    戊○○係取得被害人丁○○同意辦理，並信任代書丙○○所作之專業處理，並無
    偽以被害人丁○○名義簽訂抵押權設定契約文件之犯行等語。
四、經查：
（一）同案被告戊○○於本院九十二年四月十一日訊問時陳稱：證人丙○○代書於辦
      理當時，曾告知設定抵押權應經所有權人同意，但伊向證人丙○○及被告乙○○騙稱被害人丁○○已同意設定，伊確實沒有跟被告乙○○言明土地所有權文
      件係偷取而來，伊為求清償賭債，曾與被告乙○○協商是否得以其父丁○○之
      土地抵押，至於下手行竊文件、印章之事則為伊一人決定，並非事先與被告乙○○商量如何行竊及偽造文書犯罪情節等語，核與被告乙○○前揭所辯並無不
      符。而證人丙○○亦到庭證稱：確實曾向同案被告戊○○表示應獲得所有權人
      之同意，始可辦理抵押權設定等語。是以既無證據證明被告乙○○於同案被告
      戊○○竊取上開土地所有權文件、印章及身分證件前，已先就其後如何偽造被
      害人丁○○名義設定抵押擔保賭債乙節有所謀議；且同案被告戊○○於交付上
      開文件之際，又向被告乙○○及證人丙○○代書謊稱已取得其父即被害人丁○○之同意，再參諸一般土地登記實務，由子代父出面持相關文件接洽處理亦為
      事所恆有，被告乙○○在未經同案被告戊○○告知實情之前提下，善意信賴同
      案被告戊○○持有身分證、印章及土地所有權文件之授權外觀，並與之訂定抵
      押權設定契約，自無與同案被告戊○○共同偽造文書之可言。
（二）再者，同案被告戊○○積欠被告乙○○賭債屬實，倘被告乙○○就此債務糾紛
      直接要求被害人丁○○出面處理，則被害人丁○○基於與同案被告戊○○之父
      子情誼，亦未必堅決拒絕提供自有土地設定抵押，以協助同案被告戊○○渡過
      財務困境，被告乙○○尚毋庸唆使同案被告戊○○竊盜並偽造被害人丁○○名
      義作成文書，而徒增自己遭受刑事追訴之危險。況被害人丁○○於八十四年間
      將前述抵押權塗銷後，就前揭土地重新設定最高限額四百八十萬元抵押權予被
      告乙○○，當時被害人丁○○對於同案被告戊○○在八十二年間之上開偽造文
      書犯行已知之甚詳（見本案起訴書中不另為不起訴處分之理由），其既已委請
      專業代書甲○○為其辦理重新設定抵押權事宜，如將被告乙○○共同偽造文書
      之經過情節告知甲○○代書，自可直接引據民法無權代理之相關條文，否定先
      前抵押權設定之效力，從而亦無重新設定抵押權予被告乙○○之必要。乃被害
      人丁○○捨此不由，仍同意延續被告乙○○之擔保利益，顯見其知悉違法事由
      僅存在其子即同案被告戊○○之一方，而不及於善意受保護之被告乙○○，益
      徵被告乙○○對於被害人丁○○父子間有無授權登記關係尚非知悉。
（三）至於被告乙○○有無涉犯賭博案件之前科紀錄，僅能充作其與同案被告戊○○
      債務糾紛之原因證明，非可直接推定被告乙○○必以偽造文書之不法手段滿足
      債權；而證人丙○○雖未經向被害人丁○○直接查證設定抵押權真意，容有疏
      失可指，然其信賴同案被告戊○○持有權利證明文件之表見事實及其與所有權
      人之父子親密關係，亦非毫無所據。公訴人僅憑證人丙○○未要求被害人丁○○出面辦理土地登記事宜，即認所為悖離常情，據以論斷被告乙○○偽以被害
      人丁○○名義訂立抵押權設定契約，並持向該管公務員為不實土地登記，似嫌
      未洽，尚無足採。
    準此，本案應係同案被告戊○○為免積欠賭債一事遭被害人丁○○察覺，又迫於
    被告乙○○之一再催討，始逕自竊取被害人丁○○之土地所有權文件及身分證、
    印章等物，向被告乙○○及證人丙○○訛稱業經被害人丁○○同意，而為擔保賭
    債之抵押權設定，並無證據證明被告乙○○有何共同參與偽造文書之事實。被告
    乙○○前揭所辯應非子虛，尚值採信。此外，復查無其他積極證據足認被告乙○○確有公訴人所指之前揭犯行，基於「罪疑唯輕」之刑事法原則，其犯罪要屬不
    能證明，揆諸首揭法條及判例意旨，應諭知無罪之判決。
據上論斷，依刑事訴訟法第三百零一條第一項，判決如主文。
本案經檢察官楊忠城到庭執行職務。
中    華    民    國    九十二      年      五      月        九        日
                                臺灣彰化地方法院刑事第三庭
                                    法      官  高  文  崇
右正本證明與原本無異。
如不服本判決，應於判決送達後十日內向本院提出上訴狀( 須附繕本 )。
告訴人或被害人對於判決如有不服具備理由請求檢察官上訴者，其上訴期間之計算係
以檢察官收受判決正本之日期為準。
                                    法院書記官  謝  志  鑫
中    華    民    國    九十二      年      五      月      十六        日


司法院資訊處製作；財團法人民間司法改革基金會備份。
